臺灣臺東地方法院民事裁定　　　　　　99年度消債更字第20號
聲　請　人
即　債務人　甲○○
上列當事人聲請消費者債務清理事件，本院裁定如下：
    主  文
聲請人甲○○於中華民國一百年五月十八日十七時起開始更生程
序。
命司法事務官進行本件更生程序。
    理  由
一、按債務人不能清償債務或有不能清償之虞者，得依本條例所
    定更生或清算程序，清理其債務，消費者債務清理條例（下
    稱消債條例）第 3條定有明文。蓋經濟上陷於困境之消費者
    ，若任其於惡性循環之債務窘境中自生自滅，將衍生嚴重之
    社會問題，致難以維持安定之社會經濟秩序，故有予之分別
    情形依更生或清算之程序清理其債務之必要，藉以妥適調整
    其與各相關債權人等間之權利義務關係，以謀求消費者經濟
    生活之更生機會，健全社會經濟發展。次按，債務人對於金
    融機構因消費借貸、自用住宅借款、信用卡或現金卡契約而
    負債務，在聲請更生前，應提出債權人清冊，以書面向最大
    債權金融機構請求協商債務清償方案，並表明共同協商之意
    旨；債務人與金融機構協商成立者，不得聲請更生或清算，
    但因不可歸責於己之事由，致履行顯有重大困難者，不在此
    限，消債條例第151條第 1項、第5項分別定有明文。即消債
    條例係採「協商前置主義」，債務人於協商程序中，自應本
    於個人財產及收支狀況，依最大誠信原則，商討解決方案，
    如協商成立後，有不可歸責於債務人之事由，致履行顯有重
    大困難者，其於聲請更生或清算時，而有符合「不能清償或
    有不能清償之虞」之要件時，法院即得准予更生之裁定讓消
    費者有更生機會。再按，法院開始更生程序之裁定，應載明
    其年、月、日、時，並即時發生效力；法院開始更生或清算
    程序後，得命司法事務官進行更生或清算程序，必要時得選
    任律師、會計師或其他適當之自然人或法人一人為監督人或
    管理人，復為消債條例第45條第1項、第16條所明定。
二、本件聲請意旨略以：聲請人於本條例施行後，其於民國99年
    9 月25日與最大債權銀行澳商澳盛銀行集團股份有限公司（
    下稱澳盛銀行）達成前置協商，其分期還款條件為：自99年
    10月10日起，分176期，年利率0％，每月償還新臺幣（下同
    ）8,000 元，惟因尚有非金融機構之良京資產管理股份有限
    公司（下稱良京公司）對其有金額80,899元之債權、新榮資
    產管理股份有限公司（下稱新榮公司）對其有金額 223,106
    元之債權及中華開發資產管理股份有限公司（下稱中華開發
    資管公司），對其有金額 270,000元之債權，因渠等未列入
    協商之中，聲請人協商後願以每月償還每家 4,000元之金額
    請渠等撤回強制執行，然上開債權人均拒絕協商並委由其他
    催帳公司對其請求，且續以強制執行程序繼續扣其每月薪資
    3分之1。然聲請人扣除每月必要支出及其餘債務還款後，所
    餘實不足清償前置協商之每月應履行之還款條件，因此毀諾
    ，爰請求裁定准予更生等語。
三、經查：
  (一)聲請人於本條例施行後，曾以書面向最大債權金融機構澳盛
    銀行請求與無擔保債權金融機構共同協商債務清償方案，並
    於99年 9月25日與各債權銀行成立前置協商，約定自99年10
    月10日起，每月還款8,000元，共分176期，年利率 0％，依
    各債權比例清償債務，至全部債務清償為止，嗣於99年11月
    12日經聯徵註記毀諾，此有前置協商申請書、前置協商機制
    協議書、前置協商無擔保債務還款分配表暨表決結果、前置
    協商申請人財產及收支狀況說明書等件影本及澳盛銀行臺北
    分公司100年 1月20日100澳盛（風管處字）第0098號函暨所
    附聲請人協商資料附卷可稽（見本院卷第17頁至第18頁、第
    21 頁、第38頁至第44頁、第71頁至第94頁），堪可信實。
  (二)聲請人收入部分：聲請人自陳97年1月1日起至98年12月31日
    止，總收入為1,497,849元（計算式：742,342＋755,507=1,
    497,849），此有財政部高雄市國稅局97、98年度綜合所得
    稅各類所得資料清單在卷可稽（見本院卷第26頁、第27頁）
    ，扣除上開各年度稅額25,026元、20,171元後，可支配餘額
    為1,452,652元（計算式：1,497,849－25,026－20,171=1,4
    52,652，則其每月收入應為60,527 元（計算式：1,452,652
    ÷24 =60,527，元以下四捨五入）。另經法院強制扣款之薪
    資係用以清償其所負擔之債務，故於計算聲請人是否有清償
    能力時，自不得僅以其扣薪後實際受領之金額為斷，仍應以
    其原應領薪資計算，始屬合理，併此敘明。
  (三)聲請人支出部分：聲請人雖主張其毀諾時其每月必要支出為
    41,575元，包括因遭強制執行而每月扣薪17,975元，每月生
    活必要支出23,600元（含教育生活費每月10,000元、伙食費
    每月3,600 元及受扶養人即其未成年子女李翊華之扶養費每
    月10,000元），並提出債權人對其強制扣款分配表及警政署
    保安警察第一總隊 99年6、7、8月員工薪資發放單（見本院
    卷第50頁、第93頁）為證。然按消債條例之立法目的，乃在
    使陷於經濟上困境之消費者，得藉由更生或清算程序，清理
    債務，以妥適調整其與債權人之權利義務關係，並非一方面
    減輕債務人負擔，又得令債務人保持其舊有之生活水平，是
    債務人如有不能清償債務或有不能清償之虞等情事，其生活
    程度自應受相當之限制，否則對債權人即屬不公。聲請人上
    開主張之個人必要支出及扶養費用並未附有單據以實其說，
    尚難逕予採計。惟按內政部公告臺灣省99年度歷年最低生活
    費一覽表，平均每人每月最低生活費用之標準為9,829 元，
    該生活費標準所示係包含食、衣、住、行等方面之支出，是
    聲請人個人每月生活必要費用應以 9,829元為計算較為妥適
    。另加計其單獨應負擔其未成年子女李翊華之扶養費用（亦
    以上開標準列計），則其每月必要支出為19,658元（計算式
    ：9,829＋9,829＝19,658），故聲請人毀諾時其每月必要支
    出應為19,658元。
  (四)聲請人主張澳盛銀行未能將其金融機構與非金融機構之債權
    人納入一致性協商，致債務人同時無法負擔經協商成立後每
    月應清償債權人8,000 元、有擔保借款每月清償17,940元及
    強制執行每月扣薪17,975元，為不可歸責於己之事由致其毀
    諾。參諸消債條例第151條第5項之立法理由謂：「債務人依
    本條例之規定向金融機構請求債務協商，受請求之金融機構
    通知其他債權人與債務人參與協商時，其他債權人得選擇是
    否參與協商，未參與協商之債權人，本即不受已成立協商之
    拘束，債務人如為清償未參與協商債權人之債務致履行顯有
    重大困難者，即屬不可歸責於己」，是以，消債條例所定之
    前置協商，並未強制全體債權人加入，聲請人因前置協商方
    案所不及之債權人行使權利之後，倘造成無法履行協商方案
    時，則賦予聲請人請求法院開啟債務清理程序之機會。而查
    ，聲請人依消債條例規定，前與最大債權銀行澳盛銀行成立
    前置協商，而聲請人除澳盛銀行有擔保借款每月清償17,940
    元外，其餘全體債權銀行無擔保債權1,402,913元部分，聲
    請人係以分176期、年利率 0％、每期8,000元與澳盛銀行達
    成協議。基此，依聲請人雖於申請前置協商時其每月平均收
    入為60,527元，扣除其每月必要支出19,658元、強制執行扣
    款17,975元部分（如上開協商成立後，參與協商無擔保債權
    之債權銀行縱撤回執行，仍有債權人中華開發資產公司與新
    榮公司將續為執行，詳本院卷第94頁強制扣款分配表）及有
    擔保每月清償額17,940 元後，其每月所餘為4,954元（計算
    式：60,527－19,658－17,975－17,940=4,954），顯無以負
    擔上開前置協商之金額，另參以良京公司向本院陳報其對於
    聲請人尚有本金80,899元及其中68,336元自94年 2月25日起
    至清償日止，按週年利率20％計算之利息債權存在，此有良
    京公司於100年2月25日提出民事陳報狀附卷可參（見本院卷
    第102頁至第103頁）。則聲請人主張因有未參加前置協商之
    其他債權人對其行使債權，致其造成無法履行協商方案係屬
    不可歸責於己之事由，而致使毀諾，且有不能清償債務之情
    事，應堪採信。
四、綜上所述，本件聲請人前與最大債權金融機構澳盛銀行成立
    前置協商，嗣而毀諾，堪認係有不可歸責於己之事由致履行
    顯有重大困難情形，且其無擔保或無優先權之債務總額未逾
    12,000,000元，復未經法院裁定開始清算程序或宣告破產，
    又無消債條例第6條第 3項、第8條或第46條各款所定駁回更
    生聲請之事由存在，則本件聲請人聲請更生，即屬有據，應
    予准許。爰依首揭之規定，裁定如主文。
中    華    民    國   100    年    5     月    18    日
                      民事庭  法  官  楊憶忠
以上正本係照原本作成。
本裁定不得抗告。
本裁定已於100年5月18日17時公告。
中    華    民    國   100    年    5     月    18    日
                              書記官  林建成